【裁判字號】    97,自緝,22
【裁判日期】    970711
【裁判案由】    偽造文書
【裁判全文】
臺灣臺北地方法院刑事判決              97年度自緝字第22號
自  訴  人  乙○○
被      告  甲○○  44歲民.
上列被告因偽造文書案件，經自訴人提起自訴，及檢察官移送併
辦（臺灣臺北地方法院檢察署84年度偵字第7539號、84年度偵字
第7580號、84年度偵字第10231號、84年度偵字第14969號），本
院判決如下：
    主  文
本件免訴。
    理  由
一、自訴意旨略以：
  (一)被告甲○○於民國83年8 月間以需現金週轉為由，召開每期
    會款為新臺幣（以下同）50,000元，共16會份之互助會，其
    期間自83年9月5日起至84年8月20日止，並邀自訴人參加3會
    。嗣自訴人標得1會，被告僅交給自訴人300,000元，其他合
    會金會款自訴人則以借其週轉為由未交予自訴人，另2 會則
    均為活會，活會會款約500,000元，至84年3月間被告向自訴
    人佯稱該互助會已倒會停標，然自訴人經查證之結果，該互
    助會仍在繼續中並未停標。
  (二)被告於83年8月9日向自訴人借款830,000元，並承諾自83年9
    月起，每月8日攤還33,000元，於2年內還清借款；又於83年
    11月28日向自訴人借用1,000,000 元，復承諾於83年12月19
    日還款500,000元，84年1 月19日還款500,000元。此外，被
    告復陸續每次200,000元至300,000元，向自訴人借款2,000,
    000元以上，迄今均未返還。
  (三)被告於84年1月間介紹自訴人以新臺幣（以下同）3,350,000
    元購買車牌號碼BY-6898號自用小客車1輛，並趁代為開往修
    理場保養之際，於84年3 月18日將汽車盜賣予劉健民，並將
    所得之車款存入同案被告徐碧君（業已另經本院84年度自字
    第750號判決無罪，並經臺灣高等法院以85年度上訴字第889
    號判決駁回上訴確定）之帳戶中。因認被告甲○○涉犯刑法
    第210條、第214條、第320條第1項、第339條第1項之偽造私
    文書、使公務員登載不實、詐欺取財及竊盜等罪嫌等語。
二、按刑事訴訟法於92年2月6日修正公布，並於同年9月1日施行
    生效，其中修訂之刑事訴訟法第319條第2項規定，自訴之提
    起，應委任律師行之；其修訂同法第329條第1項並規定，自
    訴人未委任代理人，法院應定期間以裁定命其委任；逾期仍
    不委任者，應諭知不受理之判決。查自訴人係於84年6 月28
    日提起本件自訴，有該自訴狀之收狀章在卷可按，則自訴人
    提起本件自訴時，上開新修訂之規定既尚未施行生效，為保
    障人民已依法取得之訴訟權，自不因嗣上開修正之法律而予
    剝奪，是自訴人提起本件自訴時，依修訂前之法律規定，既
    未必須委任律師強制代理，自不得因其後上開法律之修正，
    而對自訴權之行使更有所限制而受影響，故本件自毋庸依上
    開新修訂刑事訴訟法第329條第2項之規定，以裁定限定期間
    命自訴人委任律師代理人（最高法院94年度第6、7次刑事庭
    會議可資參照）。
三、按案件時效已完成者，應諭知免訴之判決，並得不經言詞辯
    論為之，刑事訴訟法第302 條第2 款、第307 條分別定有明
    文，而上開規定於自訴程序準用之，此觀之同法第343 條規
    定自明。又於中華民國94年1月7日刑法修正施行前，其追訴
    權或行刑權時效已進行而完成者，比較修正前後之條文，適
    用最有利於行為人之規定，刑法施行法第8條之1定有明文。
    查被告行為後，刑法於94年2月2日修正公布（94年1月7日係
    立法院三讀通過之日期），並於95年7月1日生效施行，而修
    正前、後之刑法第80條、第83條關於追訴權時效期間及其停
    止原因等規定不同，其中修正後刑法第80條第1 項將時效期
    間大幅拉長，較之修正前之規定不利於被告，惟修正前刑法
    第83條第1 項規定「追訴權之時效，如依法律之規定，偵查
    、起訴或審判之程序，不能開始或繼續時，停止其進行」，
    且前開停止時效進行之事由，包括因被告通緝致審判程序不
    能開始或繼續之情形（司法院29年院字第1963號解釋要旨可
    參），較之修正後刑法第83條第1 項規定「追訴權之時效，
    因起訴而停止進行。依法應停止偵查或因犯罪行為人逃匿而
    通緝者，亦同」，係以修正後之刑法第83條第1 項規定較為
    利於被告，是有關追訴權時效之規定，修正前後之規定，均
    有部分有利被告，揆諸前揭規定，自應綜合比較時效期間長
    短及停止原因等相關規定後，整體適用最有利於被告之規定
    。
四、查本案自訴人於84年6月28日，以被告涉犯刑法第210條偽造
    私文書罪、第214 條使公務員登載不實罪、第320 條第1 項
    竊盜罪及第339條第1項詐欺取財等罪嫌，向本院提起自訴，
    有蓋有收文章戳之自訴狀在卷可稽。然自訴人曾先於84年3
    月30日、同年月31日於臺灣臺北地方法院檢察署、84年3 月
    24日於臺北市政府警察局南港分局、84年3 月25日於當時之
    臺灣臺北地方法院士林分院檢察署對被告就本件同一事實分
    別提起告訴，故本件事實最初於84年3 月24日偵查權實施之
    時，依修正前刑法第83條第1 項「追訴權之時效，如依法律
    之規定，偵查、起訴或審判之程序，不能開始或繼續時，停
    止其進行」之規定，自訴人自訴被告犯罪事實之追訴權時效
    ，應自84年3 月24日停止進行。嗣本件繫屬本院後，被告經
    傳、拘不到庭，本院已於84年11月24日發布通緝（84年北院
    刑光緝字第1382號），致審判之程序不能繼續。而被告所涉
    罪名中，較重之刑法第210 條偽造私文書罪，其法定最重本
    刑為5 年以下有期徒刑，依修正前刑法第80條第1項第2款規
    定，追訴權時效為10年，自其犯罪行為終了日「84年3 月18
    日」（自訴人自訴被告將上開車輛賣予劉健民之日期，見本
    院84年度自字第750 號卷第3 頁）開始起算，惟自訴人提起
    自訴起，迄本院發布通緝日即84年11月24日止之期間，依司
    法院大法官釋字第138 號解釋，此時追訴權既無不行使之情
    形，自不生時效進行之問題，亦應予以加計（合計「8月1日
    」，此期間不生時效進行之問題），再加計因被告通緝，致
    本案審判程序不能開始，而停止追訴權時效進行持續所達上
    開追訴權時效期間之4分之1期間（即「2年6月」）後，被告
    所犯前開偽造私文書罪之追訴權時效，依修正前之規定應至
    「97年5月19日」完成。
五、其次，依修正後刑法第80條第1項第2款規定，被告所犯之罪
    ，其追訴權時效延長為20年。又依修正後刑法第83條第1 項
    規定，追訴權之時效，因起訴而停止進行，是本件自訴人提
    起自訴時（84年6 月28日）迄本院發布通緝日即84年11月24
    日止之期間，依時效停止進行，亦應予以加計（合計「4 月
    26日」，此期間不生時效進行之問題），再加計因被告通緝
    ，本案審判程序再加計因被告通緝，致本案審判程序不能開
    始，而停止追訴權時效進行持續所達上開追訴權時效期間之
    4分之1期間（即「5 年」）後，被告所犯前開偽造文書罪之
    追訴權時效，依修正後之規定則至「109年8月14日」完成。
六、從而，經比較新舊法之規定，修正前之規定顯較有利於被告
    ，依刑法施行法第8條之1規定，應適用行為時即修正前刑法
    第80條、第83條有關追訴權時效之規定，是自訴人自訴被告
    所犯前開偽造私文書罪之追訴權時效應至97年5 月19日完成
    ，惟被告迄今仍未緝獲歸案，其所犯前開各罪之追訴權已因
    時效完成而消滅。揆諸前揭說明，本件爰不經言詞辯論，逕
    為免訴之諭知。至於檢察官移送併辦（臺灣臺北地方法院檢
    察署84年度偵字第7539號、84年度偵字第7580號、84年度偵
    字第10231號、84年度偵字第14969號）部分，因本案經自訴
    人提起自訴之事實業經判決免訴，本院自無從併辦，而應退
    回檢察官另行依法處置，附此敘明。
據上論斷，應依刑事訴訟法第343條、第302條第2款、第307條，
判決如主文。
中    華    民    國    97    年    7     月    11    日
                  刑事第十庭  審判長法  官  林春鈴
                                    法  官  姚念慈
                                    法  官  林柏泓
如不服本判決，應於判決送達後10日內，向本院提出上訴狀。
以上正本證明與原本無異。
                                    書記官  柯貞如
中    華    民    國    97    年    7     月    11    日


司法院資訊處製作；財團法人民間司法改革基金會備份。
